臺灣高等法院臺中分院刑事判決　　　　 96年度上易字第817號
上　訴　人　臺灣臺中地方法院檢察署檢察官
被　　　告　乙○○
　　　　　　　　　　　巷33號
被　　　告　丙○○
上列上訴人因詐欺案件，不服臺灣臺中地方法院96年度易字第42
號中華民國96年 3月15日第一審判決（起訴案號：臺灣臺中地方
法院檢察署95年度偵字第 26383號），提起上訴，並經臺灣宜蘭
地方法院檢察署檢察官移送併案審理（95年度偵字第2905號），
本院判決如下：
    主    文
原判決撤銷。
乙○○幫助意圖為自己不法之所有，以詐術使人將本人之物交付
，處有期徒刑肆月，減為有期徒刑貳月，如易科罰金，以銀元
佰元即新臺幣玖佰元折算壹日。
丙○○幫助意圖為自己不法之所有，以詐術使人將本人之物交付
，處有期徒刑陸月，減為有期徒刑月，如易科罰金，以銀元
佰元即新臺幣玖佰元折算壹日。
    事    實
一、乙○○、丙○○二人皆預見將自己之金融帳戶資料提供予不
    詳姓名年籍者使用，可能幫助他人詐騙財物，仍基於縱使他
    人果真持以犯詐欺取財罪，仍為其所容許，而不違背其本意
    之幫助犯意，分別提供帳戶資料幫助他人實行詐欺取財之犯
    罪行為如次：(一)乙○○於民國95年3月7日將其於當日甫向第
    一商業銀行龍潭分行申請設立之帳號 00000000000號帳戶之
    之存摺、提款卡（含密碼），在某處所提供予不詳姓名、年
    籍者，而取得該帳戶資料之某詐騙集團成員，遂基於意圖為
    自己不法之所有之犯意，在雅虎奇摩拍賣網站張貼拍賣No-k
    ia廠牌6260型號之照相手機訊息，經丁○○上網瀏覽獲悉，
    乃出價新臺幣（下同）4100元競標，上開詐騙集團成員即以
    電子郵件及電話對丁○○訛稱：丁○○得標，請前往匯款云
    云，致使丁○○陷於錯誤，於同月 8日中午12時41分許，至
    郵局依指示將 4,100元匯入至乙○○上開帳戶，惟事後未收
    到該手機而受騙。(二)丙○○則於95年3月7日前某時間，在不
    詳處所，亦將其於91年 7月16日向日盛國際商業銀行申請之
    帳號：00000000000000號帳戶之存摺、提款卡（包括密碼）
    ，提供予上揭詐騙集團使用，該詐騙集團成員於詐騙丁○○
    匯入款項於上開乙○○帳戶內得逞後，旋於同月 8日下午17
    時許，以電話對丁○○誑稱：所匯款項無存摺簿不能核對，
    請丁○○至自動櫃員機作回傳認證工作，丁○○不知有詐，
    果於同日下午17時23分許依其指示按壓自動櫃員機之鍵碼，
    而將帳戶之存款共25,678元轉帳匯入丙○○上開帳戶內。另
    該詐騙集團成員亦以上揭在雅虎奇摩拍賣網站張貼拍賣照相
    手機訊息之方法，致使謝亞錚陷於錯誤，出價標買，並於95
    年3月7日下午5時4分依詐騙集團成員之指示，將價金匯入乙○○之夫岩興祥（涉犯幫助詐欺案件，由法院另案判決）之
    帳戶後，隨即以電話向謝亞錚佯稱為通過財政部金資中心查
    證，要求謝亞錚至自動櫃員機依其指示操作，致謝亞錚陷於
    錯誤，而於95年3月8日下午4時36分許，依其指示按壓自動
    櫃員機之鍵碼，而將帳戶之存款共5,307元轉帳匯入丙○○
    上開帳戶內。
二、案經丁○○及謝亞錚各訴由臺中縣警察局大甲分局與宜蘭縣
    警察局礁溪分局分別報請臺灣臺中地方法院檢察署檢察官及
    臺灣宜蘭地方法院檢察署檢察官偵查起訴及移送本院併案審
    理。
    理    由
一、按被告以外之人於審判外之言詞或書面陳述，除法律有規定
    者外，不得作為證據，又被告以外之人於審判外之陳述，雖
    不符刑事訴訟法第159條之1至第159條之4之規定，而經當事
    人於審判程序同意作為證據，法院審酌該言詞陳述或書面陳
    述作成時之情況，認為適當者，亦得為證據。當事人於法院
    調查證據時，知有同法第159條第1項不得為證據之情形，而
    未於言詞辯論終結前聲明異議者，視為有前項同意，刑事訴
    訟法第159條第1項、第159條之5分別定有明文。查證人即本
    案被害人鄭裕生及謝亞錚於警詢時之陳述，雖係被告以外之
    人於審判外之言詞陳述，為傳聞證據，然當事人於法院審判
    程序未對上開言詞陳述均無異議，審酌該等言詞陳述作成時
    之客觀條件及環境，認其心理狀態健全，並無受到脅迫、利
    誘或詐欺，或其他不法取證之情況，認為作為證據應屬適當
    ，而具證據能力。
二、上訴人即被告（以下簡稱被告）丙○○經合法傳喚雖未到庭
    陳述。而據被告丙○○於原審審理時及被告乙○○於原審及
    本院審理時之陳述，就其等各申設上開帳戶，並經詐騙集團
    用以對被害人即告訴人丁○○及謝亞錚詐欺取財得逞等事實
    ，固坦承不諱，惟皆矢口否認涉有幫助詐欺犯行，一致辯稱
    ：伊帳戶之存摺、印章、提款卡係遺失，並無交予他人之情
    事云云。經查(一)上開二個銀行帳戶係被告二人分別向第一商
    業銀行龍潭分行及日盛國際商業銀行申請開立，並取得上開
    帳戶之存摺、提款卡及密碼之事實，已據被告二人自白在卷
    ，並有上開第一商業銀行龍潭分行及日盛國際商業銀行之開
    戶申請書影本各一份附於偵查卷可稽。(二)被害人丁○○及謝
    亞錚因瀏覽詐騙集團張貼在雅虎奇摩拍賣網站之照相手機之
    拍賣訊息，各上網標買，誤信詐騙集團之指示，致使丁○○
    陷於錯誤，將4,100元匯入至被告乙○○上開帳戶，並將25,
    678 元轉帳匯入被告丙○○上開帳戶內；而謝亞錚則陷於錯
    誤，將 5,307元轉帳匯入被告丙○○之帳戶內等情，業據告
    訴人鄭裕生及謝亞錚各於警詢中指述甚詳，並有提款機交易
    明細表影本、上開二銀行帳戶交易明細表、奇摩拍賣網站網
    頁資料等件附卷可稽。(三)金融機構帳戶之存摺、提款卡攸關
    個人財產及信用，為高度專屬性、私密性之物件，被告苟確
    有失竊遺失，應會即時發現上開物品失竊，並採取相關申報
    掛失之動作。況稽之被告乙○○上開帳戶交易明細表所載，
    其於開戶當日為符合開戶須存款之程序，存入 1,000元後，
    不旋踵即於同日提領 900元，並於同日供作詐騙集團指示受
    害者匯款之帳戶，顯見被告申設帳戶之目的，純粹係提供予
    他人使用甚明，其所辯不足採信。而被告丙○○於警詢時供
    稱：其於換發晶片金融卡後，有重新設定新密碼，設定後便
    記在頭腦中，並無其他人知道其提款卡密碼等語，若其所辯
    屬實，何以詐騙集團成員得以知悉其提款卡密碼？益見其辯
    解，悖於社會事實與經驗，不能採取。(三)按刑法第13條所稱
    之故意，包括直接故意（確定故意）與間接故意（不確定故
    意），其中第 1項規定「行為人對於構成犯罪之事實，明知
    並有意使其發生者」為直接故意，而第 2項「行為人對於構
    成犯罪之事實，預見其發生而其發生並不違背其本意者」則
    屬間接故意。又間接故意與第14條第 2項之有認識之過失（
    又稱疏虞過失）之區別，在於二者對構成犯罪之事實雖均預
    見其能發生，但前者對其發生並不違背其本意，後者則確信
    其不發生。而金融機構帳戶之申請甚為簡易方便，如係基於
    正當用途而有使用帳戶之必要，通常需用人得以自己名義申
    請辦理即可，本無假手他人之必要，更無須向收受他人帳戶
    存摺帳戶之理，倘收受者非將他人提供之存摺帳戶作為犯罪
    所得存提及其他不法之用途，豈須隱匿自己真實姓名而收購
    存摺帳戶使用？又被告等輕率將自己所有帳戶之存摺及金融
    卡等資料交予他人使用，且取得該資料之人，復為被告所不
    認識，衡之常情，如此乖離常態之提供帳戶資料予他人使用
    之行為，就一般具有相當社會經驗之人而言，當可輕易預見
    他人取得其帳戶資料將供作非法使用。再者，利用他人帳戶
    資料作為被害人匯入款項之交易媒介，用以隱匿真正犯罪者
    身分及資金流向之犯罪模式，多用於恐嚇取財或詐欺犯罪，
    此乃一般使用人頭帳戶常見之非法利用類型，復經大眾傳播
    媒體不斷報導披露，且政府也一再廣為宣導，衡之被告二人
    皆屬心智正常之人，自無從諉為不知。再經他人取得被告二
    人所提供之帳戶資料後，果然用於詐欺取財之不法用途，即
    堪認被告二人具有幫助他人詐欺取財犯罪之間接故意。是本
    案被告二人之犯行事證明確，足以認定，應依法論科。
三、查刑法部分修正條文業於94年2月2日公布，並自95年7月1日
    施行。被告行為後，其應適用之相關法律已有變更，茲就與
    本案適用有關之條文，比較說明如下：(一)按刑法第2條第1項
    所稱之法律，係指刑罰所依存的整體法律狀態，故法律有變
    更應指足以影響行為的可罰性與法律效果的法令因修正或廢
    止而有所變更而言。所以刑法法律變更概念，應界定在法律
    規定的改變，足以影響刑罰權判斷者而言，刑法總則的變更
    ，自然會影響到個別犯罪的成立，乃至於法律效果的結構，
    自屬法律變更，應為新舊法之比較。(二)法定刑中罰金刑部分
    ：刑法第33條第5款業經修正公布，修正後刑法第33條第5款
    規定「罰金：新臺幣一千元以上，以百元計算之」，與修正
    前同條款規定「罰金：（銀元）一元以上」不同。比較新舊
    法結果，以修正前即行為時法較有利於被告，故依刑法第二
    條第一項前段規定，本案關於刑法第33條第 1項之法定刑罰
    金部分，自應適用行為時之法律即修正前刑法第33條第 5款
    規定決定其罰金部分之法定刑。(三)法定刑中罰金刑提高標準
    之新舊法適用：被告行為後，刑法施行法第1條之1於95年 6
    月14日經以華總一義字第 09500085181號令修正公布增訂。
    修正增訂之刑法施行法第1條之1規定「中華民國九十四年一
    月七日刑法修正施行後（按指九十五年七月一日），刑法分
    則編所定罰金之貨幣單位為新台幣。九十四年一月七日刑法
    修正時，刑法分則編未修正之條文定有罰金刑者，自九十四
    年一月七日刑法修正施行後，就其所定數額提高為三十倍。
    但七十二年六月二十六日到九十四年一月七日新增或修正之
    條文，就其所定數額提高為三倍」。而本件被告所犯上開規
    定有罰金刑，且為刑法分則編未修正之條文而定有罰金刑者
    ；於刑法施行法第1條之1修正增訂前，其貨幣單位為銀元，
    罰金刑之提高標準應適用罰金罰鍰提高標準條例第 1條之規
    定「依法律應處罰金、罰鍰者，就其原定數額得提高為二倍
    至十倍。」而再依現行法規所定貨幣單位折算新臺幣條例第
    2 條規定「現行法規所定金額之貨幣單位為圓、銀元或元者
    ，以新臺幣元之三倍折算之」，比較新舊法適用之結果，其
    關於法定刑為罰金部分之提高標準，新舊法均無不利之情形
    ，故依刑法第2條第1項前段規定，本案關於刑法第339條第1
    項之法定刑罰金提高標準部分，自應適用行為時之法律即罰
    金罰鍰提高標準條例第一條之規定。(四)易科罰金折算標準部
    分：修正公布施行之刑法第41條第 1項前段則規定：「犯最
    重本刑為五年以下有期徒刑以下之刑之罪，而受六個月以下
    有期徒刑或拘役之宣告者，得以新臺幣一千元、二千元或三
    千元折算一日，易科罰金。」比較修正前後之易科罰金折算
    標準，以95年7月1日修正公布施行前之規定，較有利於被告
    ，則應依刑法第2條第1項前段，適用修正前刑法第41條第 1
    項前段規定，定其折算標準。(五)綜合以上比較結果，修正之
    法律未較有利於被告二人，有關罪刑部分自應全部適用修正
    前之法律。(六)但行為後法律有變更者，適用行為時之法律，
    但行為後之法律有利於行為人者，適用最有利於行為人之法
    律，固為刑法第2條第1項明文規定，如行為後刑法條文之修
    正，並無有利或不利之情形，即應適用裁判時法，但如逕行
    適用行為時法，因結果並無不同，對判決不生影響，上訴審
    毋庸撤銷改判（最高法院95年11月 7日第21次刑事庭會議決
    議意旨參照）。是修正前刑法第30條第 1項前段規定「幫助
    他人犯罪者，為從犯」，而修正後同條項則規定「幫助他人
    實行犯罪行為者，為幫助犯」，此項變動僅屬依據法理使法
    條文字明確化，未影響行為人之刑罰法律效果，非屬刑法第
    2條第1項之「法律變更」，則有關幫助犯，自應逕行適用修
    正後刑法第30條之規定。
四、被告二人將其銀行帳戶之存摺及提款卡（含密碼）交付予他
    人供其詐騙財物使用，顯係基於幫助詐欺取財之犯意，而其
    提供帳戶之行為，屬刑法詐欺取財罪構成要件以外之行為，
    其既以幫助他人實行犯罪之意思，而參與犯罪構成要件以外
    之行為，核其等二人所為，均係犯刑法第30條第 1項前段、
    第339條第1項之幫助詐欺取財罪。被告丙○○之幫助行為雖
    助成正犯對二個被害人詐欺得逞，惟正犯之詐欺犯行究為單
    一或連續犯行，並不影響幫助犯單一幫助詐欺行為之成立。
    被告丙○○提供帳戶資料行為既係單一行為，而非反覆為之
    ，祇能論以一個幫助詐欺罪。又被告二人均係成立詐欺取財
    罪之幫助犯，爰依刑法第30條第 2項規定，依正犯之刑減輕
    之。原審認被告二人犯行明確，均予以論罪科刑，固非無見
    。惟查上揭被害人謝亞錚受騙將 5,307元轉帳匯入被告丙○○帳戶內之事實，雖未據檢察官於起訴書敘述，但因與起訴
    之事實，屬於被告丙○○同一幫助行為幫助正犯詐欺取財之
    部分事實，亦經檢察官檢具事證移送併案審理在案（見卷附
    臺灣宜蘭地方法院檢察官95年度偵字第2905號偵查卷影本）
    ，自為起訴效力所及，本於審判不可分原則，原審未及併予
    審判，即欠允洽。再查被告二人本案犯罪時間在中華民國96
    年4月24日以前，符合中華民國九十六年罪犯減刑條例第2條
    第1項第3款規定減刑之要件，原審判決不及適用上開罪犯減
    刑條例予以減刑，適用法律亦有未當。又衡量被告二人犯後
    設詞推卸，未見悔意，且被告二人犯行，所造成之損害程度
    等情，原審判決各僅處被告二人拘役40日與50日，顯失之過
    輕，難謂符合比例原則，檢察官上訴指摘原審量刑有欠平允
    ，即為有理由。是以原審判決既有上開可議之處，自應由本
    院將原判決撤銷改判。爰審酌被告二人之品行、智識程度、
    犯罪之動機、目的、手段、犯罪所生之危害，及被告於犯罪
    後之態度等一切情狀，量處如主文第2項、第3項所示之刑，
    並依中華民國九十六年罪犯減刑條例第 2條第1項第3款之規
    定，各予以減刑二分之一，並諭知易科罰金之折算標準。
五、被告丙○○經合法傳喚無正當理由不到庭，爰不待其陳述，
    逕行判決。
據上論斷，應依刑事訴訟法第371條、第369條第1項前段、第364
條、第299條第1項前段，刑法第2條第1項前段、第339條第1項，
第30條第1項前段、第2項、修正前刑法第41條第 1項前段，罰金
罰鍰提高標準條例第1條前段，修正前罰金罰鍰提高標準條例第2
條，現行法規所定貨幣單位折算新臺幣條例第 2條，中華民國96
年罪犯減刑條例第2條第1項第3款、第9條，判決如主文。
本案經檢察官甲○○到庭執行職務。
中　　華　　民　　國　　96　　年　　7 　　月　　31　　日
            刑事第三庭  審判長法　官  王  增  瑜
                              法　官  廖  柏  基
                              法　官  蔡  紹  良
上列正本證明與原本無異。
不得上訴。
                              書記官  江  丞  晏
中　　華　　民　　國　　96　　年　　7 　　月　　31　　日
〈附錄論罪科刑法條〉
刑法第30條第1項前段：（幫助犯）
幫助他人犯罪者，為從犯。
刑法第339條第1項：
中華民國刑法第339條（普通詐欺罪）
意圖為自己或第三人不法之所有，以詐術使人將本人或第三人之
物交付者，處5年以下有期徒刑、拘役或科或併科1千元以下罰金
。
以前項方法得財產上不法之利益或使第三人得之者，亦同。
前二項之未遂犯罰之。
